ACORDAO-COMPLETO-2538180

ACÓRDÃO 4221/2022 ATA 25/2022 - PRIMEIRA CÂMARA

VISTOS, relatados e discutidos estes autos em que se apreciam atos de admissão emitidos pela Caixa Econômica Federal;
ACORDAM os Ministros do Tribunal de Contas da União, reunidos em Sessão da Primeira Câmara, com fundamento no art. 71, inciso III, da Constituição Federal, nos arts. 1º, inciso V, e 39, inciso I, da Lei 8.443/1992, no art. 260, § 1º, do RI/TCU e ante as razões expostas pelo Relator, em:
9.1. considerar ilegais os atos de admissão emitidos em favor de Ademir Martin Gonzales Junior, Andreia Pereira dos Santos e Fernanda Guimaraes de Oliveira Duraes, negando-lhes registro;
9.2. esclarecer à entidade de origem que as presentes admissões poderão ser mantidas, em razão de estarem amparadas por decisão judicial transitada em julgado;
9.3. dar ciência desta deliberação à Caixa Econômica Federal e aos interessados.

ATOS DE ADMISSÃO. Atos de Admissão da unidade emissora Caixa Econômica Federal, enviados ao TCU pela unidade de controle interno CONTROLADORIA-GERAL DA UNIÃO para fins de análise e julgamento

Primeira Câmara

Caixa Econômica Federal.

3. Interessados/Responsáveis:
3.1. Interessados: Ademir Martin Gonzales Junior (XXX.988.248-XX); Andreia Pereira dos Santos (XXX.038.984-XX); Fernanda Guimaraes de Oliveira Duraes (XXX.788.421-XX).

13.1. Ministros presentes: Vital do Rêgo (na Presidência), Walton Alencar Rodrigues (Relator), Benjamin Zymler e Jorge Oliveira.
13.2. Ministros-Substitutos presentes: Augusto Sherman Cavalcanti e Weder de Oliveira.

WALTON ALENCAR RODRIGUES

Adoto, como relatório, a instrução da Fiscalização de Integridade de Atos e Pagamentos de Pessoal e de Benefícios Sociais (Sefip) , que obteve anuência do dirigente da unidade técnica e do Parquet especializado:
"INTRODUÇÃO
1.	Trata-se de atos de admissão, submetidos, para fins de registro, à apreciação do Tribunal de Contas da União (TCU) , de acordo com o art. 71, inciso III, da Constituição Federal.  Os atos foram cadastrados e disponibilizados ao TCU por intermédio do Sistema e-Pessoal, na forma do art. 2º e 4º da Instrução Normativa TCU 78/2018.
2.	Os atos desse processo pertencem às seguintes unidades:
2.1.	Unidade emissora: Caixa Econômica Federal.
2.2.	Unidade cadastradora:  Caixa Econômica Federal.
2.3.	Subunidade cadastradora: CN Gestão de Pessoas - CEPES.
EXAME TÉCNICO
Procedimentos aplicados
3.	Os procedimentos para exame, apreciação e registro de atos de pessoal encontram-se estabelecidos na Instrução Normativa TCU 78/2018 e na Resolução TCU 206/2007. Essas normas dispõem que os atos de pessoal disponibilizados por meio do e-Pessoal devem ser submetidos previamente a críticas automatizadas, com base em parâmetros predefinidos.
4.	As críticas das informações cadastradas na etapa de coleta do ato foram elaboradas e validadas levando-se em conta as peculiaridades de cada ato. Os itens verificados nessa etapa são inerentes a dados cadastrais, fundamentos legais, mapa de tempo, ficha financeira, assim como eventuais ocorrências de acumulação. Trata-se de verificações abrangentes, minuciosas e precisas e sem a necessidade de ação humana e, portanto, menos suscetível a falhas. As críticas aplicadas estão discriminadas no sistema, no Menu e-Pessoal, opção "Crítica", que podem ser acessadas mediante concessão de perfil específico a servidores do TCU responsáveis pela análise.
5.	Além das críticas automatizadas, há verificação humana adicional no caso de haver alertas do sistema ou informações não formatadas, como esclarecimentos do gestor ou do controle interno.  
6.	As críticas também consideram os registros do Sistema Integrado de Administração de Recursos Humanos (Siape) . O Siape disponibiliza informações atualizadas sobre as parcelas que integram os proventos, diferentemente, portanto, do e-Pessoal, que informa as parcelas no momento do registro do ato. 
7.	Essa confrontação com o Siape fornece uma visão atual e verdadeira da situação, o que permite descaracterizar irregularidades e inconsistências que, embora constantes do e-Pessoal, já foram corrigidas.
8.	As verificações detectadas nos atos encontram-se discriminadas na aba de pendências de cada ato no sistema e-Pessoal, bem como nos espelhos dos atos contemplados por esta instrução.
Exame das Constatações
9.	Ato: 5699/2019 - Interessado (a) : ADEMIR MARTIN GONZALES JUNIOR - CPF: XXX.988.248-XX
9.1.	Parecer do Controle Interno: considerar o ato Legal.
9.2.	Constatação e análise: 
9.2.1.	A data informada no campo 'Data da convocação' é maior que a data informada no campo 'Data de validade do processo seletivo após prorrogação'.
a.	Justificativa do Gestor de Pessoal: Não há. Verificação efetuada no âmbito do TCU.
b.	Análise do Controle Interno:  Não há. Verificação efetuada no âmbito do TCU.
c.	Análise da Equipe Técnica: Legal
A data de validade inicial do processo seletivo era 16/06/2015, mas foi prorrogada até 16/06/2016. O interessado obteve decisão judicial transitada em julgado em 13/11/2018 e foi convocado em 14/12/2018.
O tema da contratação realizada após o término da validade de processo seletivo foi apreciado em diversos julgados pelo TCU. Havia jurisprudência no sentido de considerar ilegais e negar registro aos atos de admissões ocorridos após a expiração do prazo improrrogável dos certames, consoante Acórdão 1106/2020-TCU-Plenário, cujo enunciado prescreve:
'A expiração do prazo de validade de concurso público constitui óbice intransponível ao registro pelo TCU de atos de admissão efetuados posteriormente a essa data, devendo, no entanto, ser assegurada a produção dos efeitos das admissões enquanto subsistir decisão judicial favorável aos interessados.'
No entanto, em recentes julgados, como o Acórdão 1385/2022-TCU-Segunda Câmara e Acórdão 11551/2021-TCU-Primeira Câmara, nos casos em que a decisão judicial é de 'escopo restrito', sem 'caráter de generalidade', e já houve trânsito em julgado, o TCU decidiu que o ato de admissão pode ser considerado legal.
Assim, propõe-se considerar legal o ato de admissão de ADEMIR MARTIN GONZALES JUNIOR, concedendo-lhe o correspondente registro.
9.3.	O quadro resumo de ocorrências e, quando for o caso, o detalhamento da norma legal e da jurisprudência para a inconsistência acima elencada encontra-se no anexo II dessa instrução. 
9.4.	Encaminhamento do ato: 
9.4.1.	Considerar LEGAL e conceder o registro do ato de ADEMIR MARTIN GONZALES JUNIOR. 
10.	Ato: 41327/2019 - Interessado (a) : FERNANDA GUIMARAES DE OLIVEIRA DURAES - CPF: XXX.788.421-XX
10.1.	Parecer do Controle Interno: considerar o ato Legal.
10.2.	Constatação e análise: 
10.2.1.	A data informada no campo 'Data da convocação' é maior que a data informada no campo 'Data de validade do processo seletivo após prorrogação'.
a.	Justificativa do Gestor de Pessoal: Não há. Verificação efetuada no âmbito do TCU.
b.	Análise do Controle Interno:  Não há. Verificação efetuada no âmbito do TCU.
c.	Análise da Equipe Técnica: Legal
A data de validade inicial do processo seletivo era 16/06/2015, mas foi prorrogada até 16/06/2016. A interessada obteve decisão judicial transitada em julgado em 27/04/2018 e foi convocada em 07/03/2019.
O tema da contratação realizada após o término da validade de processo seletivo foi apreciado em diversos julgados pelo TCU. Havia jurisprudência no sentido de considerar ilegais e negar registro aos atos de admissões ocorridos após a expiração do prazo improrrogável dos certames, consoante Acórdão 1106/2020-TCU-Plenário, cujo enunciado prescreve:
'A expiração do prazo de validade de concurso público constitui óbice intransponível ao registro pelo TCU de atos de admissão efetuados posteriormente a essa data, devendo, no entanto, ser assegurada a produção dos efeitos das admissões enquanto subsistir decisão judicial favorável aos interessados.'
No entanto, em recentes julgados, como o Acórdão 1385/2022-TCU-Segunda Câmara e Acórdão 11551/2021-TCU-Primeira Câmara, nos casos em que a decisão judicial é de 'escopo restrito', sem 'caráter de generalidade', e já houve trânsito em julgado, o TCU decidiu que o ato de admissão pode ser considerado legal.
Assim, propõe-se considerar legal o ato de admissão de FERNANDA GUIMARAES DE OLIVEIRA DURAES, concedendo-lhe o correspondente registro.
10.3.	O quadro resumo de ocorrências e, quando for o caso, o detalhamento da norma legal e da jurisprudência para a inconsistência acima elencada encontra-se no anexo II dessa instrução. 
10.4.	Encaminhamento do ato: 
10.4.1.	Considerar LEGAL e conceder o registro do ato de FERNANDA GUIMARAES DE OLIVEIRA DURAES. 
11.	Ato: 82039/2019 - Interessado (a) : ANDREIA PEREIRA DOS SANTOS - CPF: XXX.038.984-XX
11.1.	Parecer do Controle Interno: considerar o ato Legal.
11.2.	Constatação e análise: 
11.2.1.	A data informada no campo 'Data da convocação' é maior que a data informada no campo 'Data de validade do processo seletivo após prorrogação'.
a.	Justificativa do Gestor de Pessoal: Não há. Verificação efetuada no âmbito do TCU.
b.	Análise do Controle Interno:  Não há. Verificação efetuada no âmbito do TCU.
c.	Análise da Equipe Técnica: Legal
A data de validade inicial do processo seletivo era 16/06/2015, mas foi prorrogada até 16/06/2016. A interessada obteve decisão judicial transitada em julgado em 18/02/2019 e foi convocada em 03/06/2019.
O tema da contratação realizada após o término da validade de processo seletivo foi apreciado em diversos julgados pelo TCU. Havia jurisprudência no sentido de considerar ilegais e negar registro aos atos de admissões ocorridos após a expiração do prazo improrrogável dos certames, consoante Acórdão 1106/2020-TCU-Plenário, cujo enunciado prescreve:
'A expiração do prazo de validade de concurso público constitui óbice intransponível ao registro pelo TCU de atos de admissão efetuados posteriormente a essa data, devendo, no entanto, ser assegurada a produção dos efeitos das admissões enquanto subsistir decisão judicial favorável aos interessados.'
No entanto, em recentes julgados, como o Acórdão 1385/2022-TCU-Segunda Câmara e Acórdão 11551/2021-TCU-Primeira Câmara, nos casos em que a decisão judicial é de 'escopo restrito', sem 'caráter de generalidade', e já houve trânsito em julgado, o TCU decidiu que o ato de admissão pode ser considerado legal.
Assim, propõe-se considerar legal o ato de admissão de ANDREIA PEREIRA DOS SANTOS, concedendo-lhe o correspondente registro.
11.3.	O quadro resumo de ocorrências e, quando for o caso, o detalhamento da norma legal e da jurisprudência para a inconsistência acima elencada encontra-se no anexo II dessa instrução. 
11.4.	Encaminhamento do ato: 
11.4.1.	Considerar LEGAL e conceder o registro do ato de ANDREIA PEREIRA DOS SANTOS. 
CONCLUSÃO
12.	A abrangência e a profundidade das verificações levadas a efeito fundamentam convicção de que os atos 5699/2019, 41327/2019 e 82039/2019 podem ser apreciados pela legalidade, em razão de não terem sido encontradas irregularidades nos atos, de acordo com o item Exame das Constatações desta instrução.
PROPOSTA DE ENCAMINHAMENTO
13.	Ante o exposto, com fundamento no art. 71, inciso III, da Constituição Federal, no art. 1º, inciso V, e art. 39, incisos I e II, da Lei 8.443/1992, no art. 260 do Regimento Interno do Tribunal de Contas da União, propõe-se: 
13.1.	Considerar LEGAIS e conceder o registro dos atos de ADEMIR MARTIN GONZALES JUNIOR, FERNANDA GUIMARAES DE OLIVEIRA DURAES e ANDREIA PEREIRA DOS SANTOS."

não há.

Procurador Rodrigo Medeiros de Lima.

ATOS DE ADMISSÃO. CAIXA ECONÔMICA FEDERAL. CONTRATAÇÃO APÓS O TÉRMINO DO PRAZO DE VALIDADE DO CONCURSO. ILEGALIDADE. NEGATIVA DE REGISTRO. SENTENÇA JUDICIAL TRANSITADA EM JULGADO. POSSIBILIDADE DE SUBSISTÊNCIA DAS ADMISSÕES COM A MANUTENÇÃO DE SEUS EFEITOS. ORIENTAÇÃO À ENTIDADE DE ORIGEM.

ATOS DE ADMISSÃO (ADS)

Secretaria de Fiscalização de Integridade de Atos e Pagamentos de Pessoal e de Benefícios Sociais (Sefip).

Trata-se de atos de admissão emitidos pela Caixa Econômica Federal, submetidos à apreciação deste Tribunal, nos termos do art. 71, inciso III, da Constituição Federal. 
A Sefip e o MP/TCU manifestaram-se pela legalidade e registro dos atos.
Divirjo dos pareceres precedentes.
Inicialmente, registro que os atos em exame deram entrada neste Tribunal há menos de cinco anos, em consonância com a tese fixada pelo STF no julgamento do RE 636.553/RS, da relatoria do E. Ministro Gilmar Mendes (Pleno, j. 19/2/2020, DJe 26/5/2020) .
As admissões foram realizadas por força de decisão judicial, no âmbito de ações individuais, propostas na vigência do concurso público.
Da análise dos formulários às peças 3 a 5, conclui-se que o concurso público teve a sua validade encerrada em 16/6/2016. Por sua vez, os interessados foram contratados em 14/12/2018, 7/3/2019 e 3/6/2019. Desse modo, os atos de admissão violam o art. 37, inciso III, da Carta Magna, motivo pelo qual devem ser julgados ilegais, com negativa de seu registro.
A despeito de considerar os atos ilegais, esclareço que a presente deliberação não possui, por óbvio, o condão de se sobrepor às decisões proferidas pelo Poder Judiciário. Por esse motivo, não serão expedidas determinações à entidade de origem para a interrupção dos pagamentos, tampouco para a cessão dos vínculos contratuais, em observância às decisões judiciais que ordenaram as admissões dos interessados pela Caixa Econômica Federal.
Por essas razões, julgo ilegais os presentes atos de admissão, negando-lhes registro, sem prejuízo de que as relações contratuais sejam mantidas, visto que se encontram amparadas por decisão judicial transitada em julgado.
Ante o exposto, voto para que seja adotada a minuta de acórdão que submeto à deliberação deste Colegiado.
TCU, Sala das Sessões, em 26 de julho de 2022.
WALTON ALENCAR RODRIGUES 
Relator